【裁判字號】    98,簡上,136
【裁判日期】    980430
【裁判案由】    損害賠償
【裁判全文】
臺灣臺北地方法院民事判決             98年度簡上字第136號
上  訴  人  乙○○
                      樓
訴訟代理人  林李達律師
            吳孟玲律師
被  上訴人  甲○○
                      樓
            丙○○
                      樓
上列當事人間請求損害賠償事件，上訴人對於中華民國97年7 月
31日本院新店簡易庭96年度店簡字第483 號第一審判決提起上訴
，本院於98年4 月22日言詞辯論終結，判決如下：
    主  文
上訴駁回。
第二審訴訟費用由上訴人負擔。
    事  實  及  理  由
一、上訴人起訴主張：上訴人、被上訴人甲○○、丙○○分別係
    門牌號碼臺北市○○區○○路3 段339 巷13號2 樓房屋（下
    稱系爭房屋）、13號3 樓房屋（下稱甲○○房屋）、15號3
    樓房屋（下稱丙○○房屋；與甲○○房屋合稱被上訴人房屋
    ）之所有權人。上訴人於93年11月間發現被上訴人房屋滲漏
    ，致系爭房屋浴室至客廳天花板發霉滲水，被上訴人均應負
    擔損害賠償責任。爰依公寓大廈管理條例法律關係、侵權行
    為法律關係，訴請被上訴人連帶給付194,363 元，及法定遲
    延利息等情。經原審判決駁回上訴人之訴，茲不服原判決，
    提起本件上訴。除援用於原審之主張及陳述外，並於本院補
    陳︰上訴人係依民法第191 條規定，訴請被上訴人負擔侵權
    行為損害賠償責任，自應由被上訴人負擔舉證責任等語。聲
    明：（一）原判決廢棄。（二）被上訴人應連帶給付上訴人
    194,363 元，及甲○○部分自起訴狀繕本送達翌日起，丙○
    ○部分自訴之變更追加狀送達翌日起，均至清償日止，按年
    息百分之5 計算之利息。
二、甲○○則以：上訴人應舉證證明系爭房屋天花板滲水原因；
    鑑定報告僅能推論3 樓有責任，但無法知道是13號或15號等
    語；丙○○則稱：被上訴人房屋並非完全相鄰，其間尚有公
    共管道，故有可能係樓上滲水下來等語，資為抗辯。並於原
    審聲明駁回上訴人之訴。經原審判決上訴人敗訴後，上訴人
    不服原判決，提起本件上訴。均援用於原審之主張及陳述。
    聲明︰上訴駁回。
三、兩造不爭執事項：
（一）上訴人與甲○○同意就系爭房屋之浴室、臥房、客廳之天
      花板受滲水發霉之損害原因，送台北市土木技師公會鑑定
      。惟丙○○要求另送公正鑑定單位鑑定。
（二）上訴人曾於95年間，以本件事由對丙○○起訴（本院新店
      簡易庭95年店小724 號），嗣因丙○○完成修繕義務，遂
      對撤回該案訴訟。
四、按當事人主張有利於己之事實者，就其事實有舉證之責任。
    民事訴訟法第277 條前段定有明文。次按民法第191 條第1
    項前段規定，土地上之建築物或其他工作物，因設置保管有
    欠缺，致損害他人之權利，由工作物之所有人負賠償責任，
    係以他人權利之損害與土地上工作物之設置保管有欠缺間有
    因果關係為要件，即他人權利之損害係由土地上工作物之設
    置保管有欠缺所造成，主張權利受損害之人仍應就此因果關
    係存在負擔舉證責任。
五、本件原告固主張被上訴人房屋滲漏，致系爭房屋浴室至客廳
    天花板發霉滲水，並提出台北市土木技師工會鑑定報告（下
    稱系爭鑑定報告）、證人即鑑定技師施滄洲之證言為憑。惟
    為被上訴所否認。經查，系爭鑑定報告第4 頁雖記載「（二
    ）樓下之天花板有滲水情形發生時，應該為：1.樓上的地板
    因為作防（斷）水措施、防水措施施工不良或防水措施其材
    料，因地震、紫外線照射產生破壞或材料老化…等因素，以
    致產生。2.樓下的天花板有滲水，除防水阻隔外：另一個則
    是水的來源。一般家庭其常有用水之處，為廚房與浴室。本
    案2 樓產生滲水點為浴室，再由浴室向外延伸，再者因天花
    板有二次加工之裝修情形（阻斷空氣之對流），以致會有『
    受滲水發霉』效果產生。3.對於家庭中天花板有滲水，常為
    是天花板上方（即樓上之相對位置）有使用水（如廚房之洗
    滌、浴室中之沐浴或洗衣、沖洗馬桶等）；或者為垂直方向
    之給、排水管產生漏水。」等語，惟此部分記載對於系爭房
    屋浴室至客廳天花板發霉滲水之原因，仍無法確切認定係被
    上訴人房屋所致。再參酌系爭鑑定報告第4 、5 頁結論部分
    復記載「…無法下結論。」等語以觀，益徵系爭鑑定報告並
    無法認定系爭房屋所受損害確切原因為何。至系爭鑑定報告
    第5 頁雖記載「本案之推論如下：…2.13號2 樓天花板滲水
    其製造者（13號3 樓或15號3 樓），不管有心或無意均要負
    責…。3.若15號3 樓無責任時，13號3 樓應負全責。若13號
    3 樓無責任時，15號3 樓應負全責。」等語，惟查，系爭鑑
    定報告既無法確認系爭房屋浴室至客廳天花板發霉滲水之原
    因，已如前述，則其逕自為此部分推論，顯已失所依據。本
    院自難採取。況參酌上開公寓大廈為一層兩戶住宅，通常兩
    戶相鄰牆壁內尚埋有公共管線，供各樓層由上而下排水所用
    等情以觀，顯徵系爭房屋浴室至客廳天花板發霉滲水之原因
    ，亦不能排除可能為公共水管漏水所致。次查，證人施滄洲
    雖到庭結稱：「當初做鑑定當時，已無漏水情形。二樓提供
    三樓浴室未裝修前，牆角約一米下方有漏水，影響到二樓有
    漏水情形，研判可能是廁所靠隔戶牆的水管漏水或是表面滲
    漏（盥洗的水沿樓地板向下滲漏）。因為浴廁相鄰，我無法
    到隔壁三樓看，所以無法判定隔壁三樓的浴廁位置，如果隔
    壁三樓浴廁的位置與本件三樓的廁所相鄰，則為共同責任。
    」、「一定會有水的因素才會造成漏水。浴廁除水管外，尚
    有表面滲漏，如防水沒有問題，則不會造成漏水。」、「（
    問：是否三樓的防水做得不好，所以才導致客廳、臥室滲漏
    ？）三樓的防水有使用年限，一般如果地震震動或防水材料
    老化，均可能造成漏水。」、「（問：有無其他可能造成客
    廳、臥房漏水之原因？）如上方樓層無使用水之原因，則不
    會造成漏水。」、「如上方樓層之浴廁有漏水，依混凝土為
    孔隙材料之膠結，可能滲漏至下方客廳、房間，現場沒有看
    到滲水來源，是依據法院提供的照片判斷。」、「（問：是
    否可以確認漏水地點？）當初要做漏水試驗，因二樓告知現
    況已無漏水，故沒有施作漏水試驗，故二樓來函告知不作漏
    水地點之確認。」等語（見本院97年3 月6 日言詞辯論筆錄
    ），上訴人並據此謂被上訴人房屋年久，已逾防水使用年限
    造成表面滲漏，而造成係爭房屋浴室至客廳天花板發霉滲水
    ，然施滄洲充其量僅係陳述造成系爭房屋滲水之原因多端，
    如管線漏水、防水層老化未處理等因素均可能導致漏水，仍
    未能確定本件上開發霉滲水之原因為何，從而，本院自無法
    按施滄洲之前開證言即為有利於上訴人之認定。此外，上訴
    人未再提出其他證據資料證明系爭房屋浴室至客廳天花板發
    霉滲水係被上訴人房屋滲水所致之事實，則依舉證責任分配
    之法則，上訴人既無法舉證證明前開因果關係，則其難責令
    被上訴人負擔損害賠償責任，即屬無據，洵無足採。
六、綜上所述，上訴人基於公寓大廈管理條例法律關係、侵權行
    為法律關係，訴請被上訴人連帶給付194,363 元，及法定遲
    延利息，為無理由，不應准許。從而，原審判決駁回上訴人
    之訴，並無不合。上訴意旨指摘原判決不當，求予廢棄改判
    ，為無理由，應予駁回。
七、本件事證已臻明確，兩造其餘攻擊防禦方法，核與本件判決
    結果，不生影響，爰不逐一論述，併此敘明。
八、據上論結，本件上訴為無理由，依民事訴訟法第436 條之1
    第3 項、第449 條第1 項、第78條，判決如主文。
中    華    民    國    98    年    4     月    30    日
                 民事第二庭    審判長法  官  朱漢寶
                                     法  官  陳雯珊
                                     法  官  黃呈熹
以上正本係照原本作成。
本判決不得上訴。
中    華    民    國    98    年    4     月    30    日
                                     書記官  傅美蓮


司法院資訊處製作；財團法人民間司法改革基金會備份。
